ACORDAO-COMPLETO-2384330

ACÓRDÃO 7101/2020 ATA 21/2020 - PRIMEIRA CÂMARA

VISTOS, relatados e discutidos estes autos, que tratam de representação acerca de irregularidades na aquisição de sistema de terapia de locomoção funcional intensiva pela Secretaria de Estado de Saúde do Distrito Federal-SES/DF, 
ACORDAM os ministros do Tribunal de Contas da União, reunidos em sessão Primeira Câmara, diante das razões expostas pelo relator e com fundamento no art. 250, §2º, do Regimento Interno do TCU, em:
9.1 rejeitar as razões de justificativa de José de Moraes Falcão e aplicar-lhe a multa prevista no art. 58, II, da Lei Orgânica do TCU, no valor de R$ 3.250,00 (três mil duzentos e cinquenta reais) , fixando-lhe prazo de quinze dias, a contar da notificação, para que comprove, perante o Tribunal (art. 214, inciso III, alínea "a", do Regimento Interno/TCU) , o recolhimento da dívida ao Tesouro Nacional, atualizada monetariamente desde a data deste Acórdão até a do efetivo recolhimento, se paga após o vencimento, na forma da legislação em vigor;
9.2. autorizar, desde logo, nos termos do art. 28, inciso II, da Lei 8.443/1992, a cobrança judicial da dívida caso não atendida a notificação; e
9.3. dar ciência deste acórdão ao responsável, aos representantes e à Secretaria de Estado de Saúde do GDF.
9.4. encaminhar os autos ao gabinete do E. Ministro José Mucio Monteiro para análise dos recursos interpostos por outros responsáveis

Representação acerca de irregularidades na aquisição de sistema de terapia de locomoção funcional intensiva pela Secretaria de Estado de Saúde do Distrito Federal-SES/DF,

Primeira Câmara

Secretaria de Estado de Saúde do Distrito Federal.

3. Interessados/Responsáveis:
3.1. Interessados: Izalci Lucas Ferreira (XXX.014.801-XX); Mara Cristina Gabrilli (XXX.312.708-XX)
3.2. Responsáveis: Ana Paola Gomes Gadelha (XXX.474.644-XX); Eder Jânio Queiroz e Barros (XXX.134.301-XX); Elias Fernando Miziara (XXX.024.711-XX); José de Moraes Falcão (XXX.621.984-XX); Júlio César Florêncio Isidro (XXX.716.211-XX); Marinice Cabral Moraes (XXX.386.081-XX); Suellen Silva de Amorim (XXX.898.571-XX); Valéria Augusta de Oliveira (XXX.102.391-XX).

13.1. Ministros presentes: Benjamin Zymler (na Presidência), Walton Alencar Rodrigues (Relator) e Bruno Dantas.
13.2. Ministro-Substituto convocado: Marcos Bemquerer Costa.
13.3. Ministros-Substitutos presentes: Augusto Sherman Cavalcanti e Weder de Oliveira.

ACORDAO-COMPLETO-2530872

Acórdão 3147/2022 - Primeira Câmara

WALTON ALENCAR RODRIGUES

Adoto, como relatório, instrução elaborada no âmbito da Secretaria de Controle Externo de Aquisições Logísticas (peças 245-247) : 
INTRODUÇÃO
	Cuidam os autos de representação, formulada pelos então deputados federais e atuais senadores Mara Cristina Gabrilli e Izalci Lucas Ferreira, sobre irregularidades no contrato celebrado pela Secretaria de Estado de Saúde do Distrito Federal - SES/DF para a aquisição de "sistema de terapia de locomoção funcional intensiva com feedback para reabilitação neuromuscular de membro inferior". 
Para a contratação, a SES/DF emitiu empenho, no valor de R$ 4.585.925,00, em favor da empresa Bioalpha Serviços e Comércio de Materiais Médicos e Hospitalares Ltda., contratada para o fornecimento do referido sistema, por inexigibilidade de licitação, nos termos do art. 25, I, da Lei 8.666/1993. O empenho foi posteriormente cancelado, em virtude das suspeitas publicadas na imprensa, segundo as quais o valor contratado permitiria a aquisição de quatro aparelhos do mesmo modelo.
HISTÓRICO
Em razão do sobrepreço detectado no valor do equipamento, bem como em virtude da não comprovação da condição de exclusividade por parte da Bioalpha, por meio do Acórdão 1.950/2016 (peça 56) , mantido pelos Acórdãos 3.122/2016 (peça 104) e 7.450/2017 (peça 156) , todos da 1ª Câmara e de relatoria do Ministro Walton Alencar Rodrigues, os responsáveis no âmbito da SES/DF foram condenados ao pagamento da multa prevista no art. 58, inciso II, da Lei 8.443/1992.
No Acórdão 10043/2017-TCU-Primeira Câmara (peça 182) , esta Corte de Contas declarou a nulidade do Acórdão 1950/2016-TCU-Primeira Câmara, no tocante à multa imposta a José de Moraes Falcão, tendo em vista que o Ofício de audiência havia sido remetido a um homônimo, e determinou o retorno dos autos à Selog para a promoção da audiência do responsável de fato.
Foi determinado ainda, no voto condutor do Acórdão 10043/2017-TCU-Primeira Câmara, que, concluída a fase de apresentação de razões de justificativa e o julgamento da matéria em relação ao Sr. José de Moraes Falcão, deveria ser retomada a apreciação dos embargos de declaração opostos pela Sra. Suellen Silva de Amorim e pelo Sr.  Eder Jânio Queiroz e Barros, contra o Acórdão 7450/2017-TCU-Primeira Câmara, relatado pelo Ministro José Múcio Monteiro (peças 182 a 184) . 
O Ministro José Múcio Monteiro, mediante despacho constante da peça 214, determinou o exame de mérito dos embargos de declaração pela Secretaria de Recursos do Tribunal de Contas da União (Serur) . Também determinou, de forma complementar, que fosse avaliada a admissibilidade recursal da peça 208 acostada aos autos por Ana Paola Gomes Gadelha. 
Relativamente à peça 208, foi proposto pela Serur (peça 222) que o expediente fosse acolhido como mera petição, ainda que tenha sido nominado como pedido de reexame, uma vez que não se deve conhecer de recurso da mesma espécie e já se encontra exaurida a via recursal pretendida, pois Ana Paola Gomes Gadelha já havia recorrido contra o Acórdão 1950/2016-TCU-Primeira Câmara. 
Considerando que a defesa produzida por José de Moraes Falcão poderia repercutir no julgamento dos fatos tratados na presente representação, a Serur considerou prejudicada a análise dos embargos que foram opostos e, neste momento processual, em cumprimento ao Acórdão 10043/2017-TCU-Primeira Câmara, propôs o retorno dos autos ao Gabinete do Ministro José Múcio Monteiro, com a proposta de aguardar a apreciação da audiência do Senhor José de Moraes Falcão pela Selog. De sua parte, o Ministro José Múcio Monteiro, em linha com a proposta da Serur, determinou o retorno dos autos à Selog, para instrução.
O responsável supracitado apresentou, por intermédio de procurador constituído nos autos (peça 168) , suas razões de justificativa (peça 211) , as quais foram analisadas por esta Unidade Técnica mediante instrução de peça 225.
Entretanto, o Ministro Walton Alencar Rodrigues, mediante Despacho (peça 239) , determinou o seguinte:
Tendo em vista que, na procuração acostada à peça 168, não foi conferido poder específico para recebimento de citação, com fundamento nos artigos 105 e 238 do Código de Processo Civil, aplicável subsidiariamente aos processos de controle externo, restituo os presentes autos à Selog, para que a audiência de José de Moraes Falcão seja realizada mediante expediente enviado diretamente ao responsável, para o seu endereço residencial. 
Em cumprimento ao citado decisum, a audiência do Sr. José de Moraes Falcão, CPF XXX.621.984-XX, deu-se por intermédio do Ofício 2.345/2019-TCU/Selog, de 6/9/2019 (peça 240) , cuja ciência de recebimento se encontra na peça 241.
Ressalte-se que, à exceção da análise de audiência realizada em instrução pretérita (peça 225) , todos os demais argumentos ali acostados permanecem válidos e devem ser incorporados a esta instrução.
EXAME TÉCNICO
Audiência do Sr. José de Moraes Falcão
Conduta: ter autorizado a inexigibilidade de licitação para a aquisição de sistema de terapia de locomoção funcional intensiva com feedback para reabilitação neuromuscular de membro inferior, mesmo sem a presença dos requisitos legais, mormente a comprovação da exclusividade no fornecimento do equipamento LokomatPro (arts. 25, inciso I e 26, inciso II, da Lei 8.666/1993) , e a justificativa plausível para o preço praticado (art. 26, inciso III, da Lei 8.666/1993) .
Argumentação (Razões de justificativa à peça 243) 
Preliminarmente, o responsável pondera que ocorreu a prescrição quinquenal da pretensão punitiva por parte do TCU, tendo em vista que a inicial foi protocolada nesta Corte de Contas em 11/2/2014. Ademais, entende que o prazo para investigação de atos de gestão atrai a regra do art. 142 da Lei 8.112/1990, para os servidores federais, e do art. 208 da Lei Complementar 840/2011, para os servidores do GDF, como é o caso presente.
Alega que haveria bis in idem, pois o Tribunal de Contas do Distrito Federal (TCDF) também analisou o processo administrativo que deu origem aos autos. O TCDF teria reconhecido a inexistência de ilegalidade no contrato de inexigibilidade firmado. Naquela Corte de Contas Distrital, de acordo com o responsável, embora reconhecidas falhas que tenham ocorrido na instrução, entendeu-se pela impossibilidade de responsabilização diante das circunstâncias que conduziram à contratação, a inexistência de má-fé, ausência de dolo ou culpa e inexistência de danos ao Erário, tudo em homenagem à segurança jurídica representada pela anulação do processo.
Suscita, ainda, eventual incompetência do TCU para o presente caso, considerando que os recursos seriam oriundos do orçamento distrital. 
Em seguida, indica que o juízo da Sétima Vara do Tribunal de Justiça do Distrito Federal reconheceu, nos autos do processo 2014.01.1.007022-8 (ação de improbidade administrativa) , não ter havido prática de ilegalidade sob sua incumbência. 
O respondente também argumenta que a probabilidade de absolvição na esfera criminal seria "enorme", já que foi absolvido na esfera cível e também no Tribunal de Contas do Distrito Federal. Mesmo no caso do TCU, foi reconhecida a inexistência de dano e dolo dos responsáveis, o que entende que corrobora com sua tese.
Alega que a responsabilidade sobre as informações prestadas no Termo de Referência deve decair sobre a unidade demandante e sobre a autoridade que o aprovou.
Por conta das atribuições exercidas, não lhe caberia intervir na gestão da saúde, de forma a evitar risco de aquisições e contratações que comprometessem o atendimento ao usuário do sistema. Destaca as atribuições contidas na Portaria 57/2011, da SES-DF, que retira do Subsecretário de Administração Geral - SUAG, a responsabilidade pelo juízo de legalidade, conveniência e oportunidade adotado para a definição de contratações. 
Por suas atribuições, ainda que pudesse colaborar com a área requisitante nos aspectos formais, afirma que não poderia
A norma interna da Secretaria de Estado de Saúde imporia limitação à sua atuação, enquanto SUAG, obrigando-o a realizar o processo de contratação nos exatos termos do objeto e condições constantes do Termo de Referência aprovado pela Subsecretaria de Atenção à Saúde - SAS, para evitar o risco de compra ou contratação que causasse prejuízo ao trabalho médico e ao paciente.
Pondera que o termo de Termo de Referência foi elaborado por três especialistas, o fisioterapeuta Júlio Cesar F. Isidro, a médica Coordenadora de Neurologia da Gerência de Material Hospitalar, Dra. Marinice Cabral Moraes, e a Coordenadora de Medicina Física e Reabilitação, Dra. Ana Paola Gomes Gadelha. O citado Termo de Referência foi aprovado pelo Dr. Humberto de Carvalho Barbosa. Junto com o citado termo, foi juntada uma carta para comprovar a exclusividade do fornecedor (peça 243, p. 17) .
Alega que foram seis atos praticados pelo responsável no processo de aquisição por inexigibilidade, enumerando-os (peça 243, p. 19-37) . Ressalta que o processo não foi concretizado, não gerou a despesa inicialmente prevista, não usou dos recursos federais nem distritais e não causou dano ou prejuízo ao Erário.
Todos os seis atos praticados no processo em questão foram atos regulares do ofício de Subsecretário de Administração, amparados em pareceres das áreas médica, técnica e jurídica, que garantiram a observância das condições legais para celebração, mediante inexigibilidade de licitação, do contrato 124/2013 e, portanto, não há que se falar em ausência dos requisitos legais, especialmente a comprovação da exclusividade.
Com base no art. 5º da Resolução 71, do Tribunal de Contas da União, que trata da instrução de processos de Tomadas de Contas Especiais, chama atenção para a necessidade de individualização da conduta de cada agente público, para que se possa apurar sua responsabilidade, a qual é subjetiva, baseada na necessidade de demonstração de culpa que lhe seja imputável.
Entende que não poderia ser presumida a responsabilidade do justificante, sem que se demonstrasse qual seria conduta que lhe seria imputável, o que não teria sido comprovado na representação recebida pelo TCU. Os atos praticados teriam tido por base pareceres técnicos e jurídicos e obedeceram às normas da Secretaria de Saúde na condução dos procedimentos de compras e contratações. 
Argumenta que não se pode falar, nesse caso, em responsabilidade solidária do agente público, pois esta não se presume; é necessário individualizar as condutas para analisar a culpa de cada um dos agentes por seus atos e o nexo de causalidade destes atos com o alegado prejuízo causado ao Erário.
Em seguida, descreve problemas na gestão e no abastecimento na área de saúde pública do Distrito Federal à época dos acontecimentos. Destaca que não lhe caberia, na condição de Subsecretário de Administração, contestar as decisões do Subsecretário de Atenção à Saúde - SAS, que aprovou o Termo de Referência elaborado pela Diretoria de Assistência às Urgências e Emergências - Diure, e a ele subordinada.
Enfatiza que o contrato foi rescindido e a nota de empenho foi cancelada sem que nenhum recurso público fosse pago à empresa (p. 28) , não havendo nenhum indício de ato ou omissão que pudesse conduzir ao juízo de culpa ou dolo pela contratação de inexigibilidade que permita sua responsabilização.
Finda o expediente alegando que os representantes induziram o TCU ao erro, o que posteriormente ocasionou sua responsabilização, a qual, de toda forma, poderia ser desconstituída, corrigindo o ocorrido.
Análise
Os argumentos apresentados pelo defendente não o eximem de responsabilização. 
No que tange a uma eventual prescrição, cabe colacionar o paradigmático Acórdão 1.441/2016-TCU-Plenário, Redator Ministro Walton Alencar Rodrigues, que versou sobre incidente de uniformização de jurisprudência a respeito da prescrição da pretensão punitiva do Tribunal de Contas da União (grifos nossos) .
ACORDAM os Ministros do Tribunal de Contas da União, reunidos em Sessão do Plenário, ante as razões expostas pelo Redator, em:
9.1. deixar assente que:
9.1.1. a pretensão punitiva do Tribunal de Contas da União subordina-se ao prazo geral de prescrição indicado no art. 205 do Código Civil;
9.1.2. a prescrição a que se refere o subitem anterior é contada a partir da data de ocorrência da irregularidade sancionada, nos termos do art. 189 do Código Civil;
9.1.3. o ato que ordenar a citação, a audiência ou oitiva da parte interrompe a prescrição de que trata o subitem 9.1.1, nos termos do art. 202, inciso I, do Código Civil;
9.1.4. a prescrição interrompida recomeça a correr da data em que for ordenada a citação, a audiência ou oitiva da parte, nos termos do art. 202, parágrafo único, parte inicial, do Código Civil;
9.1.5. haverá a suspensão da prescrição toda vez que o responsável apresentar elementos adicionais de defesa, ou mesmo quando forem necessárias diligências causadas por conta de algum fato novo trazido pelos jurisdicionados, não suficientemente documentado nas manifestações processuais, sendo que a paralisação da contagem do prazo ocorrerá no período compreendido entre a juntada dos elementos adicionais de defesa ou da peça contendo o fato novo e a análise dos referidos elementos ou da resposta da diligência, nos termos do art. 160, §2º, do Regimento Interno;
9.1.6. a ocorrência desta espécie de prescrição será aferida, independentemente de alegação da parte, em cada processo no qual haja intenção de aplicação das sanções previstas na Lei 8.443/1992;
9.1.7. o entendimento consubstanciado nos subitens anteriores será aplicado, de imediato, aos processos novos (autuados a partir desta data) bem como àqueles pendentes de decisão de mérito ou de apreciação de recurso por este Tribunal;
Portanto não há o que se falar em prescrição quinquenal neste caso, tendo em vista que a pretensão punitiva do TCU é regulada pela prescrição decenal constante do art. 205 do Código Civil.
De acordo com a inicial, o contrato entre a Secretaria de Estado de Saúde do Distrito Federal e a empresa Bioalpha foi firmado em 21/8/2013 (peça 1, p. 5) . Ademais, o prazo prescricional foi interrompido em 8/9/2014, quando o Ministro Walton Alencar Rodrigues determinou a audiência dos responsáveis mediante Despacho (peça 18) , incluindo o Sr. José de Moraes Falcão.
Ainda que se possa alegar que o responsável não tenha sido regulamente comunicado de sua audiência naquela época, ressalte-se que a jurisprudência do TCU (v.g. Acórdão 3477/2019-TCU-Segunda Câmara, Relator Ministro-Substituto Marcos Bemquerer) é no sentido de que a nulidade da citação não implica a nulidade do despacho que ordenou sua realização, permanecendo válida, portanto, a causa de interrupção da prescrição. Destarte, a prescrição somente ocorreria após 8/9/2024. Em uma situação hipotética mais favorável ao responsável, onde a prescrição não tivesse sido interrompida, a mesma somente ocorreria após 21/8/2023.
Também não há que se falar em bis in idem, tendo em vista que não se está diante de duas sanções incidindo sobre a mesma conduta. Ademais, a análise do TCU sobre o caso se dá com base na Constituição Federal e, particularmente, na Lei 8.443/1992. A jurisprudência dessa Corte de Contas é no sentido de que as penalidades previstas na Lei 8.443/1992 podem ser aplicadas conjuntamente com outras previstas na legislação, a exemplo das estipuladas pelas Leis 8.112/1990 e 8.429/1992. O princípio do non bis in idem não veda a possibilidade de a legislação atribuir mais de uma sanção administrativa a uma mesma conduta (v.g. Acórdão 346/2015-TCU-Plenário e 4.464/2015-TCU-1ª Câmara, ambos de relatoria do Ministro Benjamin Zymler) .
No que diz respeito à atuação deste Tribunal, cumpre registrar que é preciso que se afira a regularidade quanto ao emprego dos recursos públicos federais, e eventuais decisões do TCDF não vinculam esta Corte de Contas Federal. Ainda que a Corte Distrital tenha entendido não ser necessária a aplicação de multa, o TCU já formou convicção de que a penalidade seria cabível. Nesse quadro, cumpre destacar as análises constantes do relatório em que se baseou o Acórdão 1950/2016-TCU-Primeira Câmara, Relator Ministro Walton Alencar Rodrigues (grifos nossos) :
Em pesquisa na internet, verificou-se que o mesmo objeto da inexigibilidade que ora se examina também foi acompanhado pelo Tribunal de Contas do Distrito Federal (TCDF) , por meio do processo 28771/13 (peça 53) . Após diversas considerações, aquela Corte de Contas, mesmo tendo sido consignadas irregularidades na contratação, em face do que julgou pela procedência da representação, propôs apenas a expedição de alerta à Secretaria de Saúde do DF, quanto à necessidade de aplicação de dispositivos atinentes à contratação direta, por inexigibilidade de licitação.
Com as vênias de estilo, este não parece ser o melhor deslinde para o feito, ante a gravidade das infrações apontadas ao longo desta instrução.
Cumpre registrar que os recursos aplicados no objeto são, também, de origem federal, o que atrai a competência do TCU.  O controle por parte dos Tribunais de Contas, a despeito de constituir um sistema, não possui vinculação ou hierarquia entre as instituições envolvidas. De outra forma, resguarda-se a independência das instâncias. Assim, ainda que se guarde todo o respeito pela decisão da Corte Distrital, o TCU, no uso de sua independência constitucionalmente assegurada, pode seguir outro rumo, na decisão que vier a proferir. 
Nesse quadro, não socorre aos ouvidos nesta oportunidade o argumento de que a contratação não se efetivou. Com efeito, a avença não se concretizou, mas porque a empresa contratada simplesmente não entregou o objeto. Por isso, houve a "rescisão" da contratação. Isso, entretanto, não exime os gestores de sua responsabilidade, em especial quanto às irregularidades que antecederam a contratação, não realizada, insista-se, por fato alheio à vontade dos agentes envolvidos (não entrega do objeto) . 
A propósito, a bem do esclarecimento, foi feita pesquisa acerca dos potenciais representantes do produto a ser adquirido com base na inexigibilidade. Identificou-se como representante do produto no nosso país, então, a empresa Hocoma do Brasil, para a qual foi enviado e-mail indagando acerca da pretensa exclusividade por parte da empresa Bioalpha. 
 (...) 
Vê-se que a alegada condição de inexigibilidade não existia, uma vez que não cumprida a condição de revendedor exclusivo. Ressalte-se que, no caso de produtos, bens ou equipamentos, a condição de fornecedor exclusivo é fundamental para configuração da inexigibilidade prevista no inc. I do art. 25 da Lei 8.666/1993. E uma simples busca na internet mostrou que isso não ocorrera. Assim, não há razão para se deixe de punir os agentes públicos envolvidos com os fatos, já que caberia a eles agir com a diligência necessária para evitar a ilegalidade. 
Por fim, considera-se desnecessária formulação de determinações à Secretaria de Saúde do DF, uma vez que os alertas já encaminhados pelo TCDF são suficientes para evitar ocorrências semelhantes em futuros certames a serem realizados por aquele órgão. Assim, cabe, didaticamente, a punição aos envolvidos nas irregularidades, já que, no relacionado a suas atribuições, incidiram em culpa, seja por negligência ou imprudência na condução do certame. Não lhes assiste o argumento de ausência de prejuízo, dado que este só não se materializou por conta de fatos alheios a suas vontades. 
Quanto à sentença proferida pelo Tribunal de Justiça do Distrito Federal e Territórios (TJDFT) , ressalte-se que a mesma também não vincula esta Corte de Cortas, mormente pelo fato de que se referia à ação de improbidade administrativa, ou seja, não se trata de ação penal onde tenha sido negada a autoria ou tenha sido reconhecida a existência do fato, exceções ao princípio da independência das instâncias. Os termos exatos da sentença colacionada aos presentes autos foram os seguintes (peça 243, p. 9) : 
Portanto, ausente a comprovação de qualquer irregularidade no Contrato Administrativo questionado, tampouco de eventual conduta dolosa da parte ré, não há que se falar em prática de ato de improbidade. Gizadas estas razões, outro caminho não há senão o da improcedência dos pedidos aduzidos na inicial. (grifo nosso) 
O magistrado responsável pela sentença afastou o dolo, para concluir pela não imputação do ato de improbidade ao respondente. Contudo, cabe trazer novamente os argumentos lançados por esta unidade técnica em instrução incorporada pelo ministro Walton Alencar Rodrigues no relatório que embasou sua decisão no Acórdão 1950/2016-TCU-Primeira Câmara:
 (...) considera-se desnecessária formulação de determinações à Secretaria de Saúde do DF, uma vez que os alertas já encaminhados pelo TCDF são suficientes para evitar ocorrências semelhantes em futuros certames a serem realizados por aquele órgão. Assim, cabe, didaticamente, a punição aos envolvidos nas irregularidades, já que, no relacionado a suas atribuições, incidiram em culpa, seja por negligência ou imprudência na condução do certame. Não lhes assiste o argumento de ausência de prejuízo, dado que este só não se materializou por conta de fatos alheios a suas vontades.
Não é diferente a situação do Senhor José de Moraes nestes autos, dadas as atribuições que lhe eram dadas. Vale verificar o que o Regimento Interno da SES-DF prevê o seguinte:
Art. 146. À Subsecretaria de Administração Geral, unidade orgânica de comando e supervisão, diretamente subordinada ao Secretário, compete:
I - dirigir, coordenar e controlar a execução setorial das atividades de orçamento e finanças, administração de material de almoxarifado, patrimônio, compras e serviços, contratos e convênios e comunicação administrativa;
II - subsidiar os órgãos centrais e gerenciar, setorialmente, as atividades sistêmicas relacionadas com as funções de orçamento e finanças, administração de material de almoxarifado, patrimônio, compras e serviços, contratos e convênios e de documentação e comunicação administrativa; (grifos nossos) 
Portanto, diferentemente do que argumenta o responsável nestes autos, era de sua competência, sim, atuar no processo de contratação que se frustrou. Ressalte-se que não se trata de imputar a ele análises técnicas quanto à concepção da solução clínica proposta, tendo em conta que o papel do Subsecretário de Administração Geral (SUAG) envolvia a coordenação do processo de aquisição do equipamento, o qual notoriamente não era de fornecimento exclusivo da empresa que seria contratada, como em vários momentos ao longo deste processo foi indicado (peça 14 e 53, por exemplo) . 
O próprio documento trazido aos autos pelo responsável como sendo uma "comprovação de exclusividade" da empresa Bioalpha (peça 243, p. 17) na verdade informa que a mesma é distribuidora autorizada em todo o território nacional do produto que seria adquirido.
Não se trata de ter a expectativa de que o responsável tivesse questionado a opção clínica e técnica de aquisição do equipamento, mas sim a suposta exclusividade quanto ao fornecimento ou os preços estimados, bem como preços a serem praticados e os demais aspectos administrativos, já que era de sua incumbência subsidiar os órgãos centrais da SES-DF com informações relacionadas aos processos de compras.
Repise-se que o fato de o processo não ter sido concretizado não deve ser utilizado a favor do responsável. A inocorrência de prejuízo não é atribuível a uma atuação do responsável para sanear o processo, mas sim a situações externas à sua vontade. 
Ademais, ao contrário do alegado pelo responsável, houve a individualização das condutas de todos os responsáveis arrolados neste processo, a partir das competências regimentais dos envolvidos. Tal fato pode ser comprovado pela instrução da Unidade Técnica que propôs ao Ministro-Relator a audiência dos responsáveis (peça 14, p. 7-10) .
Ainda que possa ter se pautado na presunção de legalidade dos demais agentes atuantes na contratação examinada, não se pode dizer que o Senhor José de Moraes José de Moraes Falcão tenha buscado alguma medida para evitar as irregularidades percebidas no processo de contratação examinado. 
Some-se a isso o fato de que as situações de contratações diretas, sobretudo no caso de inexigibilidade de licitação, demandam mais cuidado por parte dos envolvidos, conforme o próprio TCU reconhece em sua Súmula 255, in verbis:
Nas contratações em que o objeto só possa ser fornecido por produtor, empresa ou representante comercial exclusivo, é dever do agente público responsável pela contratação a adoção das providências necessárias para confirmar a veracidade da documentação comprobatória da condição de exclusividade. (grifo nosso) 
Não se considera, portanto, que tenha havido erro nas análises procedidas ao longo das instruções anteriores levadas a efeito por esta Unidade Técnica.
Em vista do exposto, entende-se que as razões de justificativa apresentadas pelo Sr. José de Moraes Falcão devem ser rejeitadas.
CONCLUSÃO
Devem ser rejeitadas as razões de justificativa apresentadas pelo Senhor José de Moraes Falcão. Por conseguinte, deve ser proposta a aplicação de multa ao responsável, com fulcro no art. 58, II, da Lei 8.443/1992.
PROPOSTA DE ENCAMINHAMENTO
				Ante todo o exposto, submetem-se os autos à consideração superior, propondo:
		a) rejeitar as razões de justificativa apresentadas pelo Senhor José de Moraes Falcão, CPF XXX.621.984-XX;
	b) aplicar ao Senhor José de Moraes Falcão, CPF XXX.621.984-XX, a multa prevista no art. 58, II, da Lei 8.443/1992, fixando-lhe o prazo de 15 (quinze) dias, a contar da notificação, para que comprove, perante o Tribunal (art. 214, inciso III, alínea "a", do Regimento Interno/TCU) , o recolhimento da dívida ao Tesouro Nacional, atualizada monetariamente desde a data do acórdão que vier a ser proferido até a data do efetivo recolhimento, se for paga após o vencimento, na forma da legislação em vigor;
c) autorizar, desde logo, nos termos do art. 28, inciso II, da Lei 8.443/1992, a cobrança judicial da dívida, caso não atendida a notificação;
d) informar ao responsável, bem como à Secretaria de Estado de Saúde do Governo do Distrito Federal, que o conteúdo da deliberação que vier a ser proferida poderá ser consultado no endereço www.tcu.gov.br/acordaos; e,
e) comunicar aos Ministérios Públicos junto ao TCU e junto ao TCDF a decisão que vier a ser prolatada.
f) a posterior remessa dos autos à Secretaria de Recursos, para exame de mérito dos embargos de declaração opostos por Suellen Silva de Amorim e Eder Jânio Queiroz e Barros (peça 179) contra o Acórdão 7450/2017-TCU-Primeira Câmara.

Antonia Alice de Campos; Valter Rodrigues de Souza; Gleidson da Silva Miranda (41.866/OAB-DF); João Marcos de Werneck Farage (985/OAB-DF); Renato Jaqueta Benine (230.017/OAB-SP) e outros.

Não atuou.

REPRESENTAÇÃO. AQUISIÇÃO DE EQUIPAMENTO MÉDICO POR INEXIGIBILIDADE DE LICITAÇÃO. EXISTÊNCIA DE OUTRAS EMPRESAS CAPAZES DE FORNECER O PRODUTO. AUDIÊNCIA. JUSTIFICATIVAS INSUFICIENTES. MULTA. ENVIO DE AUDIÊNCIA PARA HOMONIMO. NULIDADE DA DECISÃO PARA UM RESPONSÁVEL. NOVA AUDIÊNCIA. REJEIÇÃO DAS RAZÕES DE JUSTIFICATIVA. MULTA.

REPRESENTAÇÃO (REPR)

Secretaria de Controle Externo de Aquisições Logísticas (Selog).

Trata-se de representação formulada pelos deputados federais Mara Cristina Gabrilli e Izalci Lucas Ferreira, acerca de irregularidades no contrato destinado à aquisição, pela Secretaria de Estado de Saúde do Distrito Federal-SES/DF, de "sistema de terapia de locomoção funcional intensiva com feedback para reabilitação neuromuscular de membro inferior".
	A SES/DF emitiu empenho, no valor de R$ 4.585.925,00, em favor de empresa Bioalpha Serviços e Comércio de Materiais Médicos e Hospitalares Ltda., contratada para o fornecimento do referido sistema, por inexigibilidade de licitação, nos termos do art. 25, I, da Lei 8.666/1993. 
	O empenho foi posteriormente cancelado, em virtude de suspeitas publicadas na imprensa, segundo as quais o valor contratado permitiria a aquisição de quatro aparelhos do mesmo modelo.
	O Tribunal entendeu indevidos os preços estimados e a inexigibilidade de licitação, tendo em vista que a empresa Bioalpha não detinha exclusividade para fornecimento do equipamento. 
	O Acórdão 1.950/2016, mantido pelos Acórdãos 3.122/2016 e 7.450/2017, todos da 1ª Câmara, imputou multa aos responsáveis.
	Neste momento processual, aprecio as razões de justificativa de José de Moraes Falcão, tendo em vista que o Tribunal, mediante Acórdão 10043/2017-TCU-Primeira Câmara, declarou a nulidade da deliberação originária no tocante à multa imposta a esse gestor, em razão do encaminhamento da audiência a um homônimo.
	José de Moraes Falcão foi chamado aos autos por ter autorizado, na condição de Subsecretário de Administração Geral (SUAG) , a indevida inexigibilidade de licitação. 
	Preliminarmente, alegou ocorrência de prescrição quinquenal, de bis in idem, incompetência do TCU e a existência de decisão, na Justiça do Distrito Federal, acerca da ausência de ilegalidade em seus atos. 
	Argumentou, quanto ao mérito, que não lhe cabia intervir no conteúdo, na necessidade da área médica, na definição do objeto e na justificativa de escolha do serviço, tendo em vista o risco de realizar aquisições e contratações que comprometeriam o atendimento ao usuário do sistema.
	Informa que o termo de referência foi elaborado e aprovado por especialistas da área de saúde e lembra que a contratação não foi concretizada. 
	A unidade técnica concluiu por não acolher as razões de justificativa e aplicar multa ao responsável.
	Adoto o parecer da Selog como razões de decidir, sem prejuízo das observações que faço a seguir.
	A prescrição da pretensão punitiva no Tribunal é decenal, considerando as disposições do Acórdão 1441/2016-TCU-Plenário. 
	Quanto aos processos existentes em outros órgãos e seus resultados, são firmes as jurisprudências sobre os princípios da independência das instâncias e do non bis in idem. O fato de a decisão judicial concluir pela não ocorrência de crime de improbidade não impede o julgamento do caso considerando os preceitos da Lei 8.443/1992. Assim como a previsão de recursos federais na aquisição pretendida ampara a atuação deste Tribunal.
	Conforme o Enunciado de Súmula 255, é dever do agente público responsável pela contratação a adoção das providências necessárias para confirmar a veracidade da documentação comprobatória da condição de exclusividade. 
	As atribuições estabelecidas no Regimento Interno da SES-DF permitem inferir que o responsável tinha competência para checar a procedência da exclusividade no fornecimento, bem como a adequação dos preços estimados. Ademais, o documento que apresentou em sua defesa apenas descreve a empresa Bioalpha como autorizada a vender o bem.
	Por isso, afasto as alegações sobre interferência na gestão da saúde e atuação com fundamento em pareceres elaborados por especialistas da área médica.
	Não merece, por fim, prosperar o argumento acerca da ausência de prejuízo ao Erário, uma vez que a contração foi rescindida. O Tribunal pode punir os gestores por atos praticados em contrariedade com as normas que regem a matéria, mesmo sem a ocorrência de dano. Além disso, o Acórdão 1950/2016-TCU-Primeira Câmara consignou que tal rescisão deu-se em virtude da inexecução do objeto por parte da contratada, e não pelo fato de os gestores terem verificado a necessidade de correção das falhas constantes do processo de compra. 
	Assim, rejeito as razões de justificativa de José de Moraes Falcão, com a consequente aplicação da multa prevista no artigo 58 da Lei 8.443/1992.
	Considerando recursos interpostos por outros responsáveis nos autos, encaminho os autos para análise pelo relator ad quem.
	Diante do exposto, voto para que o Colegiado aprove a minuta de acórdão que ora submeto à apreciação.
TCU, Sala das Sessões Ministro Luciano Brandão Alves de Souza, em 30 de junho de 2020.
WALTON ALENCAR RODRIGUES 
Relator